【裁判字號】    88,訴,1805
【裁判日期】    890114
【裁判案由】    返還不當得利
【裁判全文】
臺灣臺北地方法院民事判決  八十八年度訴字第一八○五號
    原      告  丙○○
    訴訟代理人  馬在勤律師
                丁○○律師
    被      告  甲○○      住台北市○○街一七六號五樓
                乙○○      住台北市○○街一七六號五樓
    共      同
    訴訟代理人  鄭敏郎律師
右當事人間請求返還不當得利事件，本院判決如左：
    主    文
原告之訴及假執行之聲請均駁回。
訴訟費用由原告負擔。
事    實
甲、原告方面：
壹、聲明：
一、先位訴之聲明
（一）被告甲○○、乙○○應連帶給付原告新台幣壹佰零捌萬元及自起訴狀繕本送達
      翌日起至清償日止，按年息百分之五計算之利息。
（二）原告願供擔保，請准宣告假執行。
二、預備訴之聲明
（一）被告甲○○應給付原告新台幣壹佰零捌萬元及自起訴狀繕本送達翌日起至清償
      日止，按年息百分之五計算之利息。
（二）原告願供擔保，請准宣告假執行。
貳、陳述
一、先位聲明部分
（一）門牌號碼台北市○○路九十九號之一房屋，係原告丙○○所有  (証一號)。被
      告等未得原告授權委託，竟由被告甲○○假冒原告名義，向訴外人楊秀雲表示
      ，上開房屋為伊所有，願以每月租金新台幣  (下同)九萬元出租予楊秀雲，致
      楊秀雲誤信為真，而於民國八十七年二月十五日與之簽訂租賃契約  (証二號)
      。並由被告甲○○收受楊秀雲交付房屋押金四十萬元，及楊秀雲為發票人之蘆
      洲鄉農會票號FA0000000-FA0000000張支票，暨丁慶安為發票人之美國運通銀
      行0000000-00000000張支票，共計十二張支票，每張面額均為九萬元，作為
      該屋一年份租金，有甲○○於租賃契約上之收據字跡可稽，甲○○並將前揭支
      票交被告乙○○，由乙○○持向銀行提示兌現。
（二）被告等明知上開房屋是原告丙○○所有，竟由甲○○無代理權冒充﹁丙○○﹂
      名義，在租賃契約上簽名蓋章，被告等應構成共同侵權行為；且被告等無法律
      上之原因而受利益，致原告受損害原告爰依民法第一七九、一八四、一八五條
      之規定，請求被告等連帶給付一０八萬元予原告。
二、備位聲明部份
    如鈞院認被告甲○○非無權代理，按受任人因處理委任事務所收取之金錢、物品
    及孳息應交付於委任人，民法第五四一條明文。被告甲○○既受原告之委任處理
    出租房屋之事宜，其所收取之租金依前開之規定，自應返還予原告。
參、證據：提出下列證物為證。
    証一號：建物謄本影本乙份。
    証二號：租賃契約影本乙份。
乙、被告方面：
壹、聲明：
一、原告之訴駁回。
二、如受不利判決，願供擔保，請准免為假執行。
貳、陳述：
一、緣坐落台北市○○區○○段四小段五六一、五六二地號兩筆土地，原為兩造父親
    朱俊龍所有，其上建物門牌：台北市○○路九九、九九之一兩間店面房屋，亦為
    其出資興建，只因姑念被告丙○○為長子，始形式上登記予被告名下，同時為示
    公平及維持家產共業之觀念，而於七十四年間將土地移轉予三兄弟共有，即每人
    之應有部分為三分之一，茲有土地登記謄本可稽（被證一）；故於朱俊龍生前，
    均由其統籌收取租金分配，作為家族性之共同財產，並約於十年前，因原告擅向
    房客提高押租金之不誠信作為，致兩造之父親大為憤怒，始指派被告甲○○處理
    所有房屋出租事宜，因此方會以原告丙○○之名義，與房客簽訂租賃契約，十餘
    年來，俱是如此作法，尚無原告得自行將租金收歸所有之情事發生。而朱俊龍於
    八十七年一月十日身故後，三兄弟即召開會議商討，因考量遺產尚未分割，諸如
    遺產稅、殯葬費用等負擔，均屬大筆支出，且遺產分配方法亦未取得一致之意見
    等前提下，乃經決議所有房屋租金之收取，包括屬原告名下之成都路九九號、九
    九號之一之房租，仍循往常模式辦理，即全部租金收取後，共同委由被告乙○○
    記帳，在扣除如房屋稅、地價稅等必要費用後，再由三人均分，故該兩間建物，
    形式上雖登記為原告丙○○名下，實質上則屬全體繼承人間共有之財產，要無疑
    義。
二、查八十七年二月間，因成都路九九號之一店面房屋租約即將到期，被告甲○○基
    於上述共同管理財產之決議，且十餘年來亦由其處理之前提下，並為示不推諉，
    乃於二月十五日，以原告丙○○名義與楊秀雲簽訂為期一年之租賃契約，所收取
    用以抵付租金之支票十二紙，旋即轉交被告乙○○統籌記帳管理，毫無洵私之處
    。詎嗣後，原告反悔，違反決議，自行與九九號店面之房客簽訂租賃契約，並將
    租金取歸己有，拒遵決議之分配方式，已違約在先。尤甚者，更捏造不實事由，
    即本件原告所主張先位聲明部分之情節，誣稱被告等二人有偽造文書、侵占、詐
    欺等莫須有事實，向  鈞院地檢署提出告訴，幸經檢察官明察，為不起訴處分，
    茲有八十七年偵字第一三一０三號不起訴處分書可稽（被證二），併應說明如下
    ：
    １、有關被告甲○○十餘年來負責處理九九號之一店面房屋出租事宜之事實，於
        前揭偵查程序中，楊秀雲已指陳，其於八十五年十一月即向該屋之原承租人
        黃豔珠頂讓該房屋，嗣八十七年二月十五日到期時，黃豔珠帶伊到房東即被
        告甲○○處續約，黃豔珠告之被告係房東，自足證明該九九號之一店面，於
        兩造父親生前確係由被告甲○○負責出租事宜，絕非出於原告個人之委任，
        而所收得租金，依三人之共同決議，亦非屬原告個人財產，而係併入其他家
        族事業之所得，共同結算，再行分配之事實無訛。
    ２、原告與被告等三人於八十七年一月十二日開會時，因渠等父親甫過世，遺產
        繼承等相關事宜亟待處理，尤其遺產之相關費用開銷，更是可觀，乃經三人
        會商同意，由三人任遺產之共同管理人，將所有房屋、土地租金統一收取︵
        當然包括原告形式上所有之成都路九九及九九之一號兩間店面房屋之租金收
        入，否則該兩間店面所坐落之土地，為三人所共有，如何計算使用土地之對
        價︶，再交由被告乙○○管理、記帳、執行分配，否則依社會通念，有關遺
        產處理，向由長子統籌，怎可能交由最年幼者之被告乙○○管理之情，亦因
        有此共同決議，被告乙○○理所當然將形式上登記為原告所有之九九及九九
        之一號之八十七年度房屋稅一併繳納，若如原告所主張，該兩間店面房屋，
        確為其所有，而得自行收取租金，為何原告不自行繳納八十七年度房屋稅金
        ，而需由被告乙○○管理之共同基金支付，足稽原告主張租金為其所獨得乙
        情為偽；且當時開會之詳情，業據當時在場之證人李阿幼於偵查中結證屬實
        ，原告亦未否認，自不容原告再飾詞否認。
    ３、被告乙○○每月均將租金所得提列於管理帳目，已有帳冊可稽，而原告自八
        十七年一月起迄五月止，共自被告乙○○處領取六十四萬元，即一月十四日
        十萬元、二月六日二萬元、二月十六日三萬元、二月十七日十一萬元、三月
        十日二萬元、三月十九日十萬元、四月七日五萬元、四月十八日八萬元、五
        月六日二萬元、五月二十一日十萬元等事實，業經原告於偵查程序中承認屬
        實，並經檢察官肯認據以為不起訴處分確定在卷；而原告所領取之款項，當
        然包括成都路九九號之一店面租金在內，則其竟再訴請返還該店面房屋一年
        租金之不當得利等云云，豈非係在圖謀雙重得利，反證渠有不當得利之昭然
        意圖及行為。
    ４、另查，被告之所以負責出租事宜，除前係稟於父親之意旨外，嗣係經三兄弟
        開會同意，並非原告個人有何委任行為，且所處理事務之結果，亦歸屬全體
        繼承人所有，而非原告所得獨享者，故，委任關係既非僅存於被告甲○○與
        原告間，則其基於委任關係請求返還乙節，益屬無據。
    ５、綜上所陳，該成都路九九號之一店面房屋之租金，乃原、被告等三人開會決
        議，同意將租金所得，併入共同繼承尚未分割之遺產處理，且該租金所得，
        於兩造父親生前，原非原告個人可據為己有者，嗣經決議，更不可能認係原
        告一人可獨得者，而應認係全體繼承人所共有者，故渠請求返還不當得利，
        顯屬無據。為此狀請
三、按不當得利請求權之基礎，在於公平正義。本件台北市○○路九九號之一店面房
    屋，雖登記為原告所有，尚無法將之視為其可獨領之財產，乃因：房屋所坐落之
    土地為兩造三兄弟所共有，若強欲將之割裂，認為房屋所有人，專享租金收益權
    ，則房屋使用土地之對價，又怎能恝置不論；另由系爭房屋之租金，於兩造共同
    之父親朱俊龍生前，均由朱俊龍收取，而非原告所得自由收取之事實，暨十餘年
    來，被告甲○○受指派處理系爭房屋出租事宜，並以原告丙○○之名義，與房客
    簽訂租賃契約，所得仍交由朱俊龍管理，而非交由原告諸情觀察，原告以不當得
    利請求被告等應返還租金，實不符公平正義之原則。
四、次按依不當得利之法則請求返還不當得利，以無法律上之原因而受利益，致他人
    受有損害為其條件。本件兩造於其父親去世後，因有多筆遺產尚待共同繼承，分
    割方法，亦未取得一致之意見，但相關不動產之負擔，如房屋稅、地價稅及喪葬
    費用等之支出，至為可觀，為此三兄弟始會於八十七年一月十一日召開家庭會議
    ，議定仍循父親生前模式辦理，即將所有不動產之租金收入，如原告名下之台北
    市○○路九九、九九之一號房屋，華客大飯店之租金收入等，均統籌收取管理、
    分配，直待遺產分割完畢為止，此會議決議之事實，業據證人李阿幼︵住：台北
    市○○街一七六號五樓︶於原告捏造事實誣告之偵查程序中結證屬實。故：
    １、被告甲○○以原告名義與楊秀雲簽訂租賃契約，一者是依循十餘年之慣例辦
        理，再者係經由原、被兩造三人，於家庭會議中決議通過者，被告甲○○僅
        是依照決議辦理，並非無權代理，而此代理權之產生，不能認僅係基於原告
        個人之授權，而是原、被兩造三人共同意思所決定，自不能僅由原告個人片
        面終止，殆無疑義。
    ２、被告甲○○簽約後，固有向楊秀雲收取抵付租金之十二紙支票，惟原告所述
        尚收取押金四十萬元乙情為偽，應予否認。然被告甲○○並無領得該些租金
        ，而是依決議交由被告乙○○管理記帳暨分配，故被告甲○○既無受領，且
        支票提示、兌現，亦非歸屬被告甲○○、乙○○個人之所有，何來不當得利
        之有。
    ３、再者，被告乙○○代收取租金後，均於帳冊詳列明細，在扣除必要費用後，
        即秉持家庭決議結果，平均分配予三兄弟，原告業已領取其應得部分，自不
        在話下，而被告二人僅係依決議結果，領取部分收益，則其領得，自有法律
        上原因，與無法律上原因，受有利益，而構成不當得利者，實截然有別。
    ４、另原告業已領取分配之租金之事實，此由被告提出之不起訴處分書中，確認
        原告自八十七年一月起迄五月止，共自被告乙○○處領取六十四萬元之事實
        ，即足明證。則原告既有領取租金，且係依決議結果辦理，原告實無受損害
        之處。而退萬步言，縱認原告得獨自請求租金，然因其已領取之部分，當然
        包括系爭房屋之租金在內，原告亦無權請求被告二人應再給予其全部租金，
        否則原告即屬雙重之不當得利。
    ５、綜上所陳，被告甲○○僅係代為收取租金，旋之轉交被告乙○○依家庭決議
        結果辦理，縱有依決議分配收益，所領取得之收益，自屬有法律上之原因，
        而原告亦非未領取，焉能謂其受有損失，顯見本件原告請求返還不當得利，
        尚與不當得利之法則有違，殊為無據。
五、末按不當得利發生之債，並無共同不當得利之觀念，亦無共同不當得利人應連帶
    負返還責任之規定，同時有多數利得人時，應各按其利得數額負責，並非須負連
    帶返還責任︵最高法院七十四年台上字第二七三三號判決意旨參照︶。退萬步言
    ，縱認被告等二人應負返還不當得利之責任，則被告等二人之利得數額為何，未
    見原告有何說明，卻要被告等二人負連帶返還責任，顯於法無據，自不應准許。
參、證據：提出下列證物為證。
    被証一號：土地登記謄本乙份。
    被証二號：台灣台北地方法院檢察署八十七年偵字第一三一０三號不起訴處分書
丙、本院依職權調取台灣台北地方法院檢察署八十七年偵字第一三一０三號案卷。
    理    由
一、關於原告先位請求部分：
    原告指其所有之門牌號碼台北市○○路九十九號之一房屋（下稱系爭房屋），被
    告二人未得原告授權委託，由被告甲○○假冒原告名義，向訴外人楊秀雲表示，
    上開房屋為伊所有，願以每月租金九萬元出租予楊秀雲，而於八十七年二月十五
    日與之簽訂租賃契約乙節。為被告所否認。且由本院就所調台灣台北地方法院檢
    察署八十七年偵字第一三一０三號案卷覆按結果，被告所辯：「原告捏造不實事
    由即本件所主張先位聲明部分之情節，誣稱被告等二人有偽造文書、侵占、詐欺
    等莫須有事實，台灣台北地方法院檢察署提出告訴，經檢察官為不起訴處分，原
    告與被告等三人於八十七年一月十二日開會同意，將系爭房屋之租金由被告乙○○管理，此據當時在場之證人李阿幼於偵查中結證屬實，被告乙○○每月均將租
    金所得提列於管理帳目，已有帳冊可稽，而原告自八十七年一月起迄五月止，共
    自被告乙○○處領取六十四萬元，即一月十四日十萬元、二月六日二萬元、二月
    十六日三萬元、二月十七日十一萬元、三月十日二萬元、三月十九日十萬元、四
    月七日五萬元、四月十八日八萬元、五月六日二萬元、五月二十一日十萬元，亦
    有現金帳目影本於偵查中提出附卷，並經檢察官肯認據以為不起訴處分，且於八
    十七年十二月二十一日確定」等事實，確屬真正。則原告於本件指訴之首揭情節
    ，純屬虛構；換言之，顯係原告於誣告被告犯罪，未能得逞之後，又以同一虛構
    情節提起本件訴訟。從而原告據該虛構情節，依不當得利之法律關係對被告二人
    為本件請求，自無理由，應予駁回。
二、關於原告備位請求部分：
    原告另以：如認被告甲○○係受原告之委任處理出租房屋之事宜，其所收取之租
    金，亦應返還予原告，故對該被告請求給付一百零八萬元及法定利息。按，關於
    原告與被告甲○○、乙○○三人於八十七年一月十二日開會同意，將系爭房屋之
    租金由被告乙○○管理，被告乙○○每月均將租金所得提列於管理帳目，原告自
    八十七年一月起迄五月止，共自被告乙○○處取得其中共六十四萬元等事實，業
    如前述，則原告再就該等租金對被告甲○○為本件請求，顯無理由，亦應駁回。
三、原告之訴已經駁回，其假執行之聲請失所依附，併予駁回。
四、結論：原告之訴為無理由，依民事訴訟法第七十八條，判決如主文。
中      華      民      國    八十九    年      一      月     十四     日
                                    民事第五庭法    官  陳惠生
右為正本係照原本作成
如對本判決上訴，須於判決送達後廿日內向本院提出上訴狀
中      華      民      國    八十九    年      一      月     十八     日
                                            法院書記官  魏淑娟


司法院資訊處製作；財團法人民間司法改革基金會備份。
